【裁判字號】    92,訴,147
【裁判日期】    920709
【裁判案由】    廢棄物清理法
【裁判全文】
臺灣嘉義地方法院刑事判決                          九十二年度訴字第一四七號
    公  訴  人  臺灣嘉義地方法院檢察署檢察官
    被      告  乙○
                丙○○
    右  一  人
    選任辯護人  蔡碧仲律師
                涂愛紳律師
                李金樺律師
右列被告因違反廢棄物清理法案件，經檢察官提起公訴（九十一年度偵字第六二三四
號），本院判決如左：
    主  文
乙○、丙○○共同未依廢棄物清理法第四十一條第一項規定領有廢棄物清除、處理許
可文件，從事廢棄物清除、處理，均處有期徒刑壹年貳月。
    事  實
一、(1)丙○○前因傾倒廢棄物之違反廢棄物清理法案件，經本院於民國（下同）八十
    九年十一月二十八日，以八十九年度訴字第五四七號判決有期徒刑一年二月，緩
    刑三年確定，現仍緩刑中。(2)乙○為振鑫土木包工業之負責人，其於九十一年八
    月間，承作阿里山加油站之廁所改建工程完工後，尚有改建工程所剩之水泥磚塊
    、磁磚、餘土等廢棄物須待清理，因見嘉義縣阿里山鄉香林村二萬坪青年活動中
    心前，正有其他工程施工，竟圖將前揭廢棄物暗中棄置在前揭活動中心前之施工
    地點，冀以規避清除責任。乙○與丙○○乃基於非法清理廢棄物之犯意聯絡，亦
    即其二人明知丙○○未依廢棄物清理法第四十一條第一項規定領有廢棄物清除、
    處理許可文件，不得從事廢棄物清除、處理，且前揭活動中心前之施工地點並非
    合法傾倒場所，竟在無許可文件情形下，乙○仍於九十一年九月八日上午八時許
    ，以新台幣四千元代價，委請丙○○駕車清載前揭廢棄物；嗣於同日上午九時許
    ，丙○○駕駛車牌號碼八Ｖ─三○九號自大貨車，清除載運共約一車之前揭廢棄
    物，至前揭活動中心入口處前方道路右側傾倒棄置時，當場為嘉義縣警察局竹崎
    分局阿里山派出所員警李永明會同嘉義縣阿里山鄉鄉公所清潔隊長甲○○查獲。
二、案經嘉義縣警察局竹崎分局報由臺灣嘉義地方法院檢察署檢察官偵查起訴。
    理  由
一、訊據被告乙○、鐘德勝固均不否認將前揭水泥磚塊、磁磚、餘土等物傾倒於查獲
    現場等事實，惟均矢口否認有何犯行，辯稱：(1)其等非專門從事廢棄物清理之公
    、民營廢棄物清除、處理機構，並無廢棄物清理法第四十六條第一項第四款規定
    之適用；(2)其等所傾倒者為營建廢棄土，非有污染性質之廢棄物，應不構成刑事
    犯罪；(3)當時有人告知前揭地點可以傾倒，其等並非故意為之等語。經查：
  (一)前揭犯罪事實，除被告二人之前揭辯解外，業據被告二人於警偵訊時及審理中承
    認不諱（見警卷第一頁至第六頁、偵卷第十二頁及第十三頁），核與證人即林務
    局嘉義林管處阿里山工作站技佐蔡忠誠於警訊時、證人甲○○及李永明於審理中
    結證之證詞相符（見警卷第七頁至第八頁，本院九十二年六月十一日訊問筆錄）
    ，並有嘉義縣環境保護局移辦單、現場照片十張、前揭自用大貨車扣押書及保管
    書、車籍作業系統查詢認可資料、台灣省嘉義縣政府營利事業登記證、查獲地點
    略圖等件在卷可憑（見警卷第九頁至第十二頁、第十八頁，偵卷第十八頁、第二
    十一頁，本院九十二年六月十一日訊問筆錄），堪信為真正。
  (二)(1)按修正前之廢棄物清理法第二十條前段規定：「公、民營廢棄物清除、處理機
    構經營廢棄物之貯存、清除或處理業務，應列明專業技術人員與貯存、清理、處
    理之工具、方法、設備及場所，向地方主管機關申請核發許可證」，該條所稱之
    公、民營廢棄物清除、處理機構，係指擬經營廢棄物清除、處理業務者，其規範
    對象係對任何有意願經營廢物清除、處理業務之機構及人民，並非指已經申請取
    得各項許可證之公、民營廢棄物清除、處理機構而言，因此，修正前之廢棄物清
    理法第二十二條第二項第四款之規定（按即現行之廢棄物清理法第四十六條第一
    項第四款），應包含取得許可證之廢棄物清除、處理機構及個人非法經營廢棄物
    貯存、清除、處理業務者（行政院環境保護署於九十年三月十九日九○環署廢字
    第○○一六七八二號函意旨參照）；再按修正前之廢棄物清理法第二十二條第二
    項第四款前段規定處罰擅自貯存、清除、處理廢棄物之行為，所指依同法第二十
    條規定領有許可證或核備文件，為阻卻違法之事由，非謂該款僅處罰公民營業者
    ，否則一般人擅自清除廢棄物，無法處罰，當違本法為改善環境衛生、維護國民
    健康之旨（最高法院八十九年度台上字第四八一四號判決可資參照）；又按修正
    前之廢棄物清理法第二十條明定經營廢棄物之貯存、清除或處理業務之要件，一
    須公民營機構始得為之，二須向地方主管機關申請核發許可證，苟任何自然人或
    法人未以公民營機構之經營型態向地方主管機關申請核發許可證，即擅自從事廢
    棄物之貯存、清除或處理等行為，自應依同法第二十二條第二項第四款規定處罰
    。(2)查被告乙○係以其所經營之振鑫土木包工業名義，承包前揭阿里山加油站改
    建工程，並以四千元代價，委由被告丙○○駕駛自用大貨車運送該改建工程所拆
    除之水泥磚塊、磁磚、餘土等情，業據被告二人供述在卷，且有前揭營利事業登
    記證、車籍作業系統查詢認可資料在卷可稽，足見被告二人分係承包建築與從事
    汽車運輸之人，並非已申請取得各項許可證而從事廢棄物貯存、清除或處理業務
    之公、民營事業機構，惟徵諸上開說明，廢棄物清理法第四十六條第一項第四款
    之適用對象，並不限於已經取得各項許可證之公、民營處理機構，尚及於實際實
    施清除、貯存、處理廢棄物之個人，是被告二人關於此部分所辯，並非有據。
  (三)(1)另按行政院環境保護署八十九年五月八日（）環署廢字第二○一五九號函引
    用行政院台八十六內字第五二一○九號函載稱營建廢棄土明確認定剩餘土石方、
    磚瓦、混凝土塊為有用資源，非屬廢棄物範圍，係以「營建廢棄土如依營建廢棄
    土處理方案規定合法處理者」，始不以廢棄物認定，有該函文可稽，上訴人未依
    規定擅自傾倒廢土，自無該函所謂「不以廢棄物認定」之適用餘地（最高法院九
    十一年度台上字第七二五四號參照）。(2)復按本方案所指營建剩餘土石方之種類
    ，包括建築工程、公共工程及建築物拆除工程施工所產生之剩餘泥、土、砂、石
    、磚、瓦、混凝土塊；惟不包括施工所附帶產生之金屬屑、玻璃碎片、塑膠類、
    木屑、竹片、紙屑、瀝青等廢棄物。至營建工程產生剩餘之泥、土、砂、石、磚
    、瓦、混凝土塊，經暫屯、堆置可供回收、分類、加工、轉運、處理、再生利用
    者，自屬有用之土壤砂石資源。八十九年五月十七日公布之營建剩餘土石方處理
    方案之貳「適用範圍」著有規定。(3)繼按「建築工程應負責自行規劃設置土資場
    或覓妥合法收容處理場所，於工地實際產出剩餘土石方前，取得各該合法收容處
    理場所出具之實際土石方收容處理同意文件，由起造人、承造人、會同監造人並
    於工程契約書中載明環保項目，於開工後送當地主管建築機關核定。」、「清運
    業者應先核對剩餘土石方內容及運送憑證後，運往指定之土資場處理，並將憑證
    副聯回報承造人送請各該工程主管機關查核。」，前揭營建剩餘土石方處理方案
    之參「剩餘土石方處理方針」中亦有明文。(4)經查，被告乙○確有委由被告丙○
    ○載運前揭改建工程所剩之水泥磚塊、磁磚、餘土等物，傾倒於前揭活動中心前
    之施工地點等事實無訛，且本院查無證據可證被告二人清運前揭水泥磚塊、磁磚
    、餘土等物，有依照前揭「營建剩餘土石方處理方案」之規定為合法之處理，徵
    諸前揭判決意旨所示，本件被告二人前揭非法清理水泥磚塊、磁磚、餘土等物之
    行為，仍有廢棄物清理法之適用。又行政院環境保護署九十年十月二十二日環署
    廢字第○○六五一九○號函亦同此見解，附為說明。
  (四)(1)另者，廢棄物清理法係經立法院通過，並經總統正式公布之法律，且環境保護
    工作，主管機關推行多年，被告二人自不能諉為不知，其二人明知丙○○未依法
    領有廢棄物處理許可證或核備文件，乙○即貿然委由丙○○從事廢棄物處理工作
    ，且棄置廢棄土於阿里山公路路邊，難謂無違法之認識（最高法院九十一年台上
    字第四九○號判決參照），又其等並未提出係何人告知前揭地點可以傾倒之語，
    以供本院調查，顯係臨訟卸責託辭，是被告二人之此部份辯詞，亦無足信。(2)按
    在指定清除地區內嚴禁有「於路旁堆置有礙衛生整潔之物」之行為，廢棄物清理
    法第二十七條第三款亦有規定。查被告二人前揭載運傾倒水泥磚塊、磁磚、餘土
    等物之行為，業經阿里山鄉鄉公所認丙○○違反廢棄物清理法第二十七條第第三
    款規定，依同法第五十條第三款，以阿里山鄉九十一年九月十三日違反廢棄物清
    理法案件處分通知書，裁處丙○○罰鍰確定，有該處分通知書一紙附於本院卷可
    稽，並經丙○○陳明無誤，是認被告二人前揭清運傾倒行為，確有「污染環境」
    情形，併于敘明。
  (五)綜上所述，被告二人既有前揭共同未依廢棄物清理法第四十一條第一項規定領有
    廢棄物清除、處理許可文件，而從事廢棄物清除、處理之行為，而其等所辯復無
    足採，是本案事證已臻明確，被告二人犯行，均堪認定。
二、(1)核被告乙○、丙○○二人所為，均係犯廢棄物清理法第四十六條第一項第四款
    前段未依廢棄物清理法第四十一條第一項規定領有廢棄物處理許可證或核備文件
    ，從事廢棄物清除罪。被告二人就前開犯行有犯意之聯絡及行為之分擔，均為共
    同正犯。另查被告丙○○前因傾倒廢棄物之違反廢棄物清理法案件，經本院以以
    八十九年度訴字第五四七號判決有期徒刑一年二月，緩刑三年確定等情，有其臺
    灣嘉義地方法院檢察署刑案資料查註紀錄表、臺灣高等法院被告全國前案紀錄表
    各一份在卷可按。(2)爰審酌被告二人素行、智識程度、其等犯罪之手段尚稱平和
    、棄置廢棄物對自然環境與公共健康安全所生之危害及犯罪後之態度等諸般情狀
    ，分別量處如主文所示之刑。
據上論斷，應依刑事訴訟法第二百九十九條第一項前段，廢棄物清理法第四十六條第
一項第四款，刑法第十一條前段、第二十八條，判決如主文。
本案經檢察官陳鈴香到庭執行職務
中      華      民      國       九十二   年     七      月     九      日
                                      臺灣嘉義地方法院刑事第一庭
                                          法  官  盧  鳳  田
右正本證明與原本無異。
如不服本判決，應於判決送達後十日內，向本院提出上訴狀（應附繕本）。
中      華      民      國       九十二   年     七      月     九      日
                                          書記官  林  秀  惠
附錄本件論罪科刑條文：
廢棄物清理法第四十六條第一項第四款：
有下列情形之一者，處一年以上五年以下有期徒刑，得併科新臺幣三百萬元以下罰金
：
四、未依第四十一條第一項規定領有廢棄物清除、處理許可文件，從事廢棄物貯存、
    清除、處理，或未依廢棄物清除、處理許可文件內容貯存、清除、處理廢棄物。


司法院資訊處製作；財團法人民間司法改革基金會備份。
